臺灣高等法院臺中分院刑事判決　　　　100年度上易字第779號
上　訴　人
即　被　告　蘇鉦雄
輔　佐　人　蘇芃蓁
　　　　　　向秀洳
上列上訴人即被告因家庭暴力之傷害案件，不服臺灣南投地方法
院100年度易字第84號，中華民國100年5月11日第一審判決（起
訴案號：臺灣南投地方法院檢察署100年度偵字第7號），提起上
訴，本院判決如下：
    主  文
上訴駁回。
    理  由
一、本案經本院審理結果，認第一審判決認事用法及量刑均無不
    當，應予維持，並引用第一審判決書記載之事實、證據及理
    由（如附件）。
二、上訴人即被告蘇鉦雄（下稱被告）上訴否認犯行，另其刑事
    上訴暨理由狀載上訴意旨略以：(一)被告係案外人蘇文樹與向
    秀洳（下均僅稱姓名）所生，蘇文樹與向秀洳於民國90年間
    離婚，91年與第二任妻子陳氏慕仍有婚姻關係期間，另與本
    案告訴人阮美雁（下僅稱姓名）相識，進而發生婚外情且育
    有一子，遭陳氏慕提出妨害家庭告訴，嗣蘇文樹與陳氏慕協
    議離婚，並要求被告擔任其等之離婚證人。99年10月27日被
    告偕同蘇文樹等人前往戶政事務所辦理離婚手續，過程中，
    阮美雁知悉業已辦畢離婚手續，惟發現蘇文樹仍與陳氏慕於
    戶政事務所聊天，遂以電話要求蘇文樹返至阮美雁所駕駛車
    輛處，並改由蘇文樹駕駛，阮美雁乘坐於副駕駛座，被告則
    坐於後座，途中阮美雁不斷質問何以與陳氏慕交談，並斥責
    蘇文樹、口出穢言，被告見阮美雁覬覦蘇文樹之財產，於鼓
    吹蘇文樹結束婚姻已達目的，卻仍對蘇文樹如此對待，遂出
    言阻止，然阮美雁卻未停止，被告一時氣憤自後方拉扯阮美
    雁頭髮及毆打其頭部，致造成其受有頭部傷害等，然斷無可
    能造成其雙側前臂瘀青、右膝血腫等傷勢，阮美雁雖提出診
    斷書，惟尚難遽認其所受雙側前臂瘀青、右膝血腫等傷害為
    雙方在車上爭執所生；(二)99年10月29日蘇文樹與阮美雁完成
    結婚手續，惟其二人婚後多有爭執，99年11月21日晚間再次
    發生爭執，蘇文樹並遭阮美雁毆打成傷，次日蘇文樹無法忍
    受即前往女兒蘇芃蓁之住所求援，並於同日欲返回住處取回
    身分證，惟擔心受辱及遭毆打，遂邀被告同往，當時阮美雁
    見此，即對被告出言不遜及挑釁，被告見阮美將父親財產侵
    吞入已，不知悔悟，反惡人先告狀，一時氣憤，即出手毆打
    阮美雁手部，並與其相互手拉扯，致其摔倒在地，惟此情應
    僅致阮美雁手部受傷或輕微擦傷，阮美雁其他傷害應非被告
    造成。(三)被告雖有不法行為，實因阮美雁長期欺侮被告父親
    蘇文樹所致，依刑法第279條規定及最高法院判例要旨，被
    告所為應適用刑法第279條之義憤傷害罪，又被告患有精神
    疾病，長年於草屯療養院治療，本次因精神疾病及阮美雁言
    語刺激一時失控，致罹刑章，犯後已知悔悟，請予從輕量刑
    等語。
三、經查：
  (一)被告於本院審理時雖否認有毆打阮美雁之情事；惟查，被告
    於其前揭上訴暨理由狀內已自承分別於99年10月27日及99年
    11月22日徒手毆打阮美雁之事實，再其於警詢、偵查中亦坦
    承有於99年10月27日出手拉扯阮美雁頭髮，及於99年11月22
    日徒手推倒阮美雁等事實（參偵卷第16頁背面、17頁、37頁
    ），足見被告於本院審理時改辯稱，伊未打阮美雁等語，要
    係事後卸責之詞，難予採信。
  (二)證人阮美雁於本案偵、審過程中，就其如何遭被告毆打成傷
    等事實，業已證述綦詳，且前後一致，並無明顯予盾不一之
    處（參偵卷第18、19、38頁、原審卷第31-34頁），另其亦
    提出行政院衛生署南投醫院、佑民醫療社團法人佑民醫院醫
    師所製作之有關其傷害之受理家庭暴力事件驗傷診斷書等（
    參偵卷第23-25頁）以為佐證；且經本院函請行政院衛生署
    南投醫院及佑民醫療社團法人佑民醫院調閱阮美雁之就診病
    歷，亦均經各以公函檢附阮美雁於上揭期日前往急診就醫之
    病歷資料（參本院卷第44-54頁），核其就診病歷資料亦與
    各該醫院所出具之診斷書所載阮美雁受傷情形相吻合。據上
    堪認，阮美雁分別於上揭期日前往各該醫院急診就醫時所受
    之傷害，與其於偵查、原審指述情節，及其所提出之診斷書
    ，均屬相符，則其指證述被告對其毆打成傷等節，洵堪採信
    ；被告辯稱上揭診斷書所載之受傷情況與事實不符云云，尚
    難遽採。
  (二)證人蘇文樹於警詢時證稱：99年11月22日11時50分許，被告
    有以徒手方式毆打告訴人成傷等語（參偵卷第20頁背面）；
    另於偵查中亦明確證述，被告於99年10月27日確有拉阮美雁
    之頭髮，99年11月22日亦有推阮玉雁致其摔倒等情（參偵卷
    第38、39頁），核與其於本院證述內容，均大致吻合（參本
    院卷第59-61頁）；從而，證人蘇文樹上開偵、審程序中各
    該證述內容，並無法為有利被告之認定。
  (三)按刑法上所謂當場激於義憤而傷害人，係指被害人之行為違
    反正義，在客觀上足以激起一般人無可容忍之憤怒，而當場
    實施傷害者而言（最高法院24年上字第2246號判例意旨參照
    ）。所稱「當場」，係指該一義憤，係在不義行為之當場所
    激起，而立為實施傷害者，始足當之。而所謂「激於義憤」
    ，係指其義憤之發生，係因直接見聞該不義行為，致一時受
    激而難以忍受者而言。申言之，所謂當場激於義憤而傷害人
    ，係指他人所實施之不義行為，在客觀上足以引起公憤，行
    為人猝然遇見該不義行為，一時憤激難忍，而當場對被害人
    實施傷害行為者而言。若非當場遇見該不義行為，而係事後
    由他人轉述得知而前往現場質問被害人，因不滿被害人之回
    應，始萌生傷害之犯意者，即難認係此所謂之「當場激於義
    憤」。經查：本件上揭二傷害事件發生之際，阮美雁與蘇文
    樹確有口角爭執之事，固據蘇文樹於本院證述屬實（參本院
    卷同上頁次），然阮美雁雖對蘇文樹口出惡言，惟並未出手
    毆打等情，亦據蘇文樹證述在案（參同上筆錄）；是此阮美
    雁與蘇文樹間之爭執事件，或為婚前男女友人間之爭執（99
    年10月27日部分），或為婚後夫妻間之口角（99年11月22日
    部分），衡諸社會一般常情，實無足引起一般人之公憤；被
    告為蘇文樹子女，固不忍父親遭受責罵，然此顯非其出手毆
    打阮美雁之合情、合理及合法事由。綜上，阮美雁上揭行為
    ，在客觀上難謂確係出於不義，被告出手將阮美雁毆傷，亦
    與當場激於義憤而傷害他人之情形，並不相當。至被告雖復
    辯稱其乃思及阮美雁長期欺侮被告父親蘇文樹，氣憤難當，
    致一時情緒失控等節，揆諸前揭說明，更難謂係當場基於義
    憤而為。據上，被告辯稱其所為應該當於刑法第279條之義
    憤傷害罪云云，自不足採。
  (四)至被告主張其患有精神疾病長年於草屯療養院治療乙節，固
    據其提出衛生署草屯療養院診斷證明書2紙為證（參本院卷
    第30、31頁），然觀之其所罹患之疾病乃為藥物致器質性妄
    徵候群、安非他命類或相關作用之仿交感神經作用藥濫用，
    期間雖經多次住院治療，然目前亦僅採用治療性社區治療中
    ，而非長期住院療養（參同上證明書所載），是即病徵乃藥
    物所造成，而本件被告為上揭犯行時，並無證據足以證明被
    告曾服用藥物而造成其疾病發生，是上揭證明書顯並無法證
    明被告於為上揭二犯行案發之際，其精神狀態合於刑法第19
    條規定之不能辨識其行為違法或欠缺辨識能力，或辨識能力
    顯著減低之程度，本院自無從依前揭刑法規定減免其刑責。
    至被告上揭犯行，原審亦已審酌其犯罪之動機、目的、手段
    、所生損害及犯罪之態度等一切情狀，而分別從輕量處拘役
    40日、50日，並定其應執行刑為80日，及諭知易科罰金之折
    算標準。核其量刑亦無過重失當之處，被告此部分上訴意旨
    ，亦難以採用。
四、綜上，被告上揭上訴意旨所辯，均無可憑採，其上訴並無理
    由，應予駁回。
據上論斷，應依刑事訴訟法第373條、第368條，判決如主文。
本案經檢察官鍾宗耀到庭執行職務。
中    華    民    國   100    年    8     月    2     日
            刑事第二庭  審判長法  官  邱  顯  祥
                              法  官  張  國  忠
                              法  官  王  鏗  普
以上正本證明與原本無異。
不得上訴。
                              書記官  詹  雅  婷
中    華    民    國   100    年    8     月    2     日
附件
臺灣南投地方法院刑事判決               100年度易字第84號
公  訴  人  臺灣南投地方法院檢察署檢察官
被      告  蘇鉦雄

上列被告因家庭暴力之傷害案件，經檢察官提起公訴（100年度
偵字第7號），本院判決如下：
    主  文
蘇鉦雄傷害人之身體，累犯，處拘役肆拾日，如易科罰金，以新
臺幣壹仟元折算壹日。又傷害人之身體，累犯，處拘役伍拾日，
如易科罰金，以新臺幣壹仟元折算壹日。應執行拘役捌拾日，如
易科罰金，以新臺幣壹仟元折算壹日。
    事  實
一、蘇鉦雄於民國98年間因竊盜案件，經本院98年度易字第346
    號判決判處有期徒刑4月確定，於99年7月16日執行完畢。
  (一)蘇鉦雄於99年10月27日17時許，在南投縣草屯鎮○○街2號
    前之自用小客車內，因細故與阮美雁（原名阮玉雁）發生口
    角，蘇鉦雄竟基於傷害人身體之故意，以徒手毆打阮美雁並
    拉扯其頭髮，致阮美雁受有頭皮腫痛、雙側前臂瘀青、右膝
    血腫等傷害。
  (二)蘇鉦雄係蘇文樹（起訴書誤載為蘇文雄）之子，蘇文樹於99
    年10月29日與阮美雁登記結婚，蘇鉦雄於是日起與阮美雁具
    有家庭暴力防治法第3條第3款所定之家庭成員關係。蘇鉦雄
    於99年11月22日11時50分許，與蘇文樹至南投縣草屯鎮○○
    街72之1號，欲尋找蘇文樹之身分證，蘇鉦雄因不滿阮美雁
    詢問其到該處要做何事，竟基於傷害人身體之故意，以徒手
    毆打阮美雁，致阮美雁受有右眼挫傷、左頸挫傷、腹部挫傷
    、背部挫傷、左上臂瘀傷、左大腿挫傷、右膝瘀傷等傷害。
二、案經阮美雁告訴由南投縣政府警察局草屯分局報告臺灣南投
    地方法院檢察署檢察官偵查起訴。
    理  由
壹、證據能力部分：
一、按被告以外之人於偵查中向檢察官所為陳述，除顯有不可信
    之情況者外，得為證據，刑事訴訟法第159條之1第2項定有
    明文。偵查中對被告以外之人（包括證人、鑑定人、告訴人
    、被害人及共同被告等）所為之偵查筆錄，或被告以外之人
    向檢察官所提之書面陳述，性質上均屬傳聞證據。惟現階段
    刑事訴訟法規定檢察官代表國家偵查犯罪、實施公訴，依法
    其有訊問被告、證人及鑑定人之權，證人、鑑定人且須具結
    ，而實務運作時，檢察官偵查中向被告以外之人所取得之陳
    述，原則上均能遵守法律規定，不致違法取供，其可信度極
    高，職是，被告以外之人前於偵查中已具結而為證述，除反
    對該項供述得具有證據能力之一方，已釋明「顯有不可信之
    情況」之理由外，不宜以該證人未能於審判中接受他造之反
    對詰問為由，即遽指該證人於偵查中之陳述不具證據能力。
    且所謂不可信性情況，法院應審酌被告以外之人於陳述時之
    外在環境及情況，例如：陳述時之心理狀況、有無受到外力
    干擾等，以為判斷之依據。本件證人阮美雁、蘇文樹於檢察
    官偵查中，以證人之身分陳述，經告以具結義務及偽證處罰
    後，於命證人朗讀結文後具結，其係於負擔偽證罪之處罰心
    理下證述，並以具結擔保其供述之真實性，又無受其他不當
    外力干擾之情形，其等未曾提及檢察官在偵查時有不法取供
    之情形，依上說明，其等於偵查中之證言自具有證據能力。
二、次按被告以外之人（包括證人、鑑定人、告訴人、被害人及
    共同被告等）於審判外之陳述雖不符刑事訴訟法第159條之1
    至之4等四條之規定，而經當事人於審判程序同意作為證據
    ，法院審酌該言詞陳述或書面陳述作成時之情況，認為適當
    者，亦得為證據；當事人、代理人或辯護人於法院調查證據
    時，知有刑事訴訟法第159條第1項不得為證據之情形，而未
    於言詞辯論終結前聲明異議者，視為有前項之同意，同法第
    159條之5定有明文。立法意旨在於傳聞證據未經當事人之反
    對詰問予以核實，原則上先予排除。惟若當事人已放棄反對
    詰問權，於審判程序中表明同意該等傳聞證據可作為證據；
    或於言詞辯論終結前未聲明異議，基於尊重當事人對傳聞證
    據之處分權，及證據資料愈豐富，愈有助於真實發見之理念
    ，且強化言詞辯論主義，使訴訟程序得以順暢進行，上開傳
    聞證據亦均具有證據能力。本件證人阮美雁、蘇文樹固曾於
    警詢中為陳述，其性質雖屬傳聞證據，惟查無符合同法第15
    9條之1至之4等前四條之情形，其等所為之上開警詢筆錄內
    容，業經本院審理時予以提示並告以要旨，且各經檢察官、
    被告表示意見。當事人已知上述筆錄乃傳聞證據，且均未於
    言詞辯論終結前對該等筆錄內容異議，依上開規定，是其於
    警詢中之證言已擬制同意其有證據能力，本院審酌上開筆錄
    作成時，較無人情施壓或干擾，亦無不當取供之情形，認為
    以之作為本案之證據亦屬適當，是其等於警詢中之證言自具
    有證據能力。
三、關於卷附診斷證明書部分：
  (一)再按除刑事訴訟法第159條之1至第159條之3之情形外，下列
    文書亦得為證據：「一、除顯有不可信之情況外，公務員職
    務上製作之紀錄文書、證明文書。二、除顯有不可信之情況
    外，從事業務之人於業務上或通常業務過程所須製作之紀錄
    文書、證明文書。三、除前二款之情形外，其他於可信之特
    別情況下所製作之文書」，刑事訴訟法第159條之4定有明文
    。次按刑事訴訟法第159條之4第2款所稱從事業務之人於業
    務上或通常業務過程所須製作之紀錄文書、證明文書，因係
    於通常業務過程不間斷、有規律而準確之記載，且大部分紀
    錄係完成於業務終了前後，無預見日後可能會被提供作為證
    據之偽造動機，其虛偽之可能性小，除非該等紀錄文書或證
    明文書有顯然不可信之情況，否則有承認其為證據之必要。
    醫院診斷證明書係病患就診或就醫，醫師就其診斷治療病患
    結果，所出具之證明書。醫師法第17條規定，醫師如無法令
    規定之理由，不得拒絕診斷書之交付。醫師係從事醫療業務
    之人，病患如純為查明病因並以接受治療為目的，而到醫療
    院所就醫診治，醫師於例行性之診療過程中，對該病患所為
    醫療行為，於業務上出具之診斷書，屬於醫療業務上或通常
    醫療業務過程所製作之證明文書，自該當於上開條款所指之
    證明文書。如為特定之目的（如訴訟之用）而就醫，醫師為
    其診療，應病患之要求並出具診斷證明書，因其所記載之內
    容，具有個案性質，應屬被告以外之人於審判外之陳述，且
    不符上開條款所稱之特信性文書要件，自不得為證據（最高
    法院95年度臺上字第5026號判決要旨參照）。
  (二)查卷附之有關告訴人阮美雁所受傷害之行政院衛生署南投醫
    院、佑民醫療社團法人佑民醫院醫師所製作之有關其傷害之
    受理家庭暴力事件驗傷診斷書（見偵查卷第23至25頁），固
    屬被告以外之人於審判外之書面陳述，然此係告訴人阮美雁
    於受傷後，為醫治所受之傷害，前往醫院就醫接受治療，由
    醫師本於其專業知識為其進行醫療行為後，於此業務上而製
    作前述診斷證明書，具有相當之中立性，且對告訴人阮美雁
    因此所受傷害之待證事項均具有相當關聯性，並無顯不可信
    之情況，依刑事訴訟法第159條之4第2款規定，自有證據能
    力。
貳、實體部分：
一、認定犯罪事實所憑之證據及理由：
    訊據被告蘇鉦雄僅坦承於犯罪事實欄一、(一)所示之時、地推
    倒告訴人阮美雁，於犯罪事實欄一、(二)所示之時、地有拉告
    訴人之頭髮，惟矢口否認其餘傷害之犯行，辯稱：伊只有推
    倒告訴人，並沒有打她云云。惟查，前揭事實業據證人即告
    訴人阮美雁於警詢、偵查及本院審理時證述明確，又證人蘇
    文樹於警詢時證稱：99年11月22日11時50分許，被告有以徒
    手方式毆打告訴人成傷等語（見偵查卷第20頁背面），被告
    於偵訊中供稱：「第一次（按：即99年10月27日）我有拉她
    頭髮，．．．車子開到對面，我也有打她，我是打她頭。」
    等語（見偵查卷第37、38頁），被告於本院審理中供稱：「
    這次（按：即99年11月22日）我有打阮美雁的手」等語（見
    本院卷第34頁），此外，並有行政院衛生署南投醫院99年10
    月27日受理家庭暴力事件驗傷診斷書、佑民醫療社團法人佑
    民醫院99年11月22日受理家庭暴力事件驗傷診斷書各1份在
    卷可參（見偵查卷第23至25頁），堪認告訴人係因被告之傷
    害行為，而受有如事實欄一、(一)、(二)所示之傷害。被告雖以
    上揭情詞置辯，惟查，倘被告僅有推倒告訴人並無毆打告訴
    人，何以告訴人會受有右眼挫傷、左頸挫傷、腹部挫傷、背
    部挫傷、左上臂瘀傷、左大腿挫傷、右膝瘀傷等頭、頸、腹
    部、四肢等各不同部位之傷害，足認告訴人所受之前揭傷害
    係遭他人毆打所致，堪認被告所辯，顯係卸責之詞，不足採
    信。從而，本件事證明確，被告之2次傷害犯行均堪予認定
    ，自應依法論科。
二、論罪科刑之理由：
  (一)核被告就犯罪事實欄一、(一)部分所為，係犯刑法第277條第1
    項之普通傷害罪。
  (二)按家庭暴力防治法所稱之「家庭暴力」，係指家庭成員間實
    施身體或精神上不法侵害之行為；又所稱「家庭暴力罪」者
    ，則指家庭成員間故意實施家庭暴力行為而成立其他法律所
    規定之犯罪，家庭暴力防治法第2條第1款、第2款分別定有
    明文。查被告之父親蘇文樹於99年10月29日與告訴人登記結
    婚，告訴人自99年10月29日起係被告之父親蘇文樹再婚之配
    偶，被告於是日起與告訴人具有家庭暴力防治法第3條第3款
    所定之家庭成員關係。是核被告就犯罪事實欄一、(二)部分傷
    害告訴人之行為，係犯刑法第277條第1項之普通傷害罪，且
    屬於對家庭成員間實施身體上不法侵害之行為，自亦該當家
    庭暴力防治法第2條第2款所稱之家庭暴力罪，惟因家庭暴力
    防治法對於家庭暴力罪並無科處刑罰之規定，僅依刑法傷害
    罪之規定予以論罪科刑即可。
  (三)被告所犯上揭2罪，犯意各別，行為互異，應予分論併罰。
    查被告於98年間因竊盜案件，經本院98年度易字第346號判
    決判處有期徒刑4月確定，於99年7月16日執行完畢等情，此
    有臺灣高等法院被告前案紀錄表1份在卷可稽，其於5年內故
    意再犯本案有期徒刑以上之2罪，均為累犯，均應依刑法第
    47條第1項之規定各加重其刑。
  (四)爰審酌於現代化法治社會中，被告與告訴人係直系姻親關係
    ，本應相互尊重與體諒，循理性方式解決問題，然被告年輕
    氣盛，與告訴人發生爭吵後，即出手毆打告訴人，致告訴人
    受有前揭傷害，及被告於犯後否認犯行，迄今尚未與告訴人
    達成和解、賠償其損害，再參酌被告之智識程度等一切情狀
    ，各量處如主文所示之刑，並諭知易科罰金之折算標準，暨
    定其應執行之刑，併諭知易科罰金之折算標準。
據上論斷，應依刑事訴訟法第299條第1項，刑法第277條第1項、
第41條第1項前段、第47條第1項、第51條第6款，刑法施行法第1
條之1第1項、第2項前段，判決如主文。
本案經檢察官林清安到庭執行職務。
中    華    民    國   100    年    5     月    11    日
                  刑事第三庭  法  官  胡  文  傑
以上正本與原本無異。
如不服本判決應於收受送達後10日內向本院提出上訴書狀，並應
敘述具體理由；其未敘述上訴理由者，應於上訴期間屆滿後20日
內向本院補提理由書（均須按他造當事人之人數附繕本）「切勿
逕送上級法院」。
告訴人或被害人如對於本判決不服者，應具備理由請求檢察官上
訴，其上訴期間之計算係以檢察官收受判決正本之日期為準。
                              書記官  許  瑞  萍
中    華    民    國   100    年    5     月    11    日
附錄本案論罪科刑所犯法條：
中華民國刑法第277條第1項（普通傷害罪）
傷害人之身體或健康者，處3年以下有期徒刑、拘役或1千元以下
罰金。